臺灣高等法院高雄分院民事判決　　　　　　　　　　　九十二年度上字第二六九號
　　　上　訴　人　海光企業股份有限公司
　　　法定代理人　乙○○
　　　訴訟代理人　李昌明律師
　　　上　訴　人　立曜營造工程有限公司
　　　法定代理人　甲○○
　　　訴訟代理人　黃如流律師
　　　　　　　　　李文禎律師
當事人間請求給付貨款事件，上訴人對於民國九十二年十月二十三日臺灣高雄地方法
院九十二年度訴字第六七五號第一審判決提起上訴，本院於九十三年十二月二十二日
言詞辯論終結，判決如下：
    主    文
原判決關於命上訴人立曜營造工程有限公司給付部分，及該部分假執行之宣告，暨訴
訟費用之裁判均廢棄。
上訴人海光企業股份有限公司之上訴駁回。
第一、二審訴訟費用由上訴人海光企業股份有限公司負擔。
    事實及理由
一上訴人海光企業股份有限公司（下稱海光公司）主張：兩造於民國九十一年一月七
  日簽立鋼筋採購年度協議書（下稱系爭協議書），約定自九十一年一月七日起至同
  年十二月三十一日止，由對迼上訴人立曜營造工程有限公司（下稱立曜公司）向伊
  購買鋼筋，總重量為五千公噸，購買方式係於立曜公司與他人訂立承攬工程合約後
  ，再與伊簽立附約，依工程進度所需向伊訂貨，再由伊出貨（系爭協議書第十一條
  ）。詎立曜公司於九十一年十二月十日傳真訂購一千一百七十一公噸鋼筋（下簡稱
  系爭鋼筋），指定於同年十二月底前送至長春人造樹脂股份有限公司在大發工業區
  之廠址（下稱長春大發廠），因立曜公司未與伊簽訂附約，又非依工程進度所需出
  貨，乃不符系爭協議書之約定及鋼品採購業界實務慣例，為權利濫用而違反誠實信
  用原則，伊自無義務出貨。又因當時鋼筋成本已上漲，依系爭協議書之價額出貨將
  致伊受有重大損害，故依情事變更原則，伊拒絕出貨，但經事後協議，立曜公司同
  意伊僅需出貨四九四‧七六公噸，立曜公司依系爭協議書約定之單價計算結果，應
  給付貨款新臺幣（下同）三百九十七萬五千四百六十四元。詎立曜公司事後僅給付
  部分貨款一百六十五萬八千二百一十八元，拒絕給付其餘貨款二百三十一萬七千二
  百四十六元，爰依兩造之系爭協議書買賣關係請求立曜公司如數給付剩餘貨款。又
  若伊須就未出貨造成上訴人立曜公司之損害予以賠償，因兩造成立系爭協議書後國
  際鋼筋原料高漲，有情事變更原則之適用，請求法院依職權為增加貨款之判決，以
  抵銷上開損害賠償款。求為判決：(一)上訴人立曜公司應給付上訴人海光公司二百三
  十一萬七千二百四十六元及自起訴狀繕本送達翌日起至清償日止，按年息百分之五
  計算之利息。(二)願供擔保，請准予宣告假執行。原審判決駁回上訴人海光公司上開
  貨款全部請求，依情事變更原則以職權增加上訴人立曜公司應給付上訴人海光公司
  貨款二十四萬四千八百三十九元，及自九十三月十四日起至清償日止按年息百分之
  五計算之利息。嗣經兩造上訴，海光公司於本院聲明：(一)原判決關於不利上訴人海
  光公司部分廢棄。(二)上訴人立曜公司應再給付上訴人海光公司二百零七萬二千四百
  零七元，及自民國九十二年三月十四日起至清償日止，按年息百分之五計算之利息
  。(三)願供擔保，請准宣告假執行。(四)上訴人立曜公司之上訴駁回。
二上訴人立曜公司則以：系爭協議書第十一條規定「各工地依主合約再訂附約」，僅
  為方便公司內部會計處理，並非訂定附約之後，海光公司才須出貨，此由兩造交易
  中，只要伊工地需用鋼筋，先以訂單傳真海光公司，其即馬上出貨，附約則於陸續
  出貨之過程中，或於出貨完畢後，再行補訂可證。且兩造並無約定需按工程進度訂
  貨，鋼品採購業界亦無此慣例。嗣因伊承攬訴外人長春人造樹脂股份有限公司（下
  稱長春公司）數件工程，乃於系爭協議書所定期限及數量範圍內，於九十一年十二
  月十日以訂單傳真海光公司訂購系爭鋼筋，伊並無濫用權利違反誠信原則情事。詎
  海光公司拒絕給付系爭鋼筋，而僅交付其中之四九四點七六公噸鋼筋，經伊於九十
  一年十二月十六日催告後，仍未給付，乃遲延給付六七六點二四公噸鋼筋，伊不得
  已，乃轉向訴外人志一企業股份有限公司（下稱志一公司）購買不足數量之鋼筋，
  惟因鋼筋價格大漲，致伊多支出貨款二百三十一萬七千二百四十六元，伊自得依民
  法第二百三十一條第一項遲延給付損害賠償請求權之規定，以該損害金額與海光公
  司之本件貨款抵銷。又本件無情勢變更原則之情事，因系爭協議書為一年期採購合
  約，而一年期間鋼筋會有市場波動，為海光公司簽約時所得預料，且依臺灣區營造
  工程工業同業公會提供之行政院主計處公布之「鋼筋物價指數表」所載，兩造簽立
  系爭協議書之年度（九十一年），與前一年度（九十年）鋼筋年平均物價指數波動
  比，約為上漲百分之十五左右，上述漲幅應非超出市場機制所無法掌控或容忍之漲
  幅；再者，伊係依系爭協議書之鋼筋價格為基礎，計算向長春公司投標之金額並得
  標，伊未獲得任何不預期之利益，海光公司自不得主張情事變更原則等語置辯。於
  本院聲明：(一)原判決關於命上訴人立曜公司給付部分、該部分假執行之宣告，及訴
  訟費用之裁判均廢棄。(二)右開廢棄部分，被上訴人第一審之訴駁回。(三)上訴人海光
  公司之上訴駁回。
三經查：兩造於九十一年一月七日簽立系爭協議書，約定自九十一年一月七日起至九
  十一年十二月三十一日止，由上訴人立曜公司向海光公司購買鋼筋，總數量為五千
  公噸。嗣立曜公司於九十一年十二月十日傳真下單向海光公司訂購系爭一千一百七
  十一公噸鋼筋，並指定於同年十二月底前送交長春大發廠，海光公司僅於九十一年
  十二月十三日出貨四九四‧七六公噸鋼筋與立曜公司，總計貨款為三百九十七萬五
  千四百六十四元，另六七六‧二四公噸鋼筋則未出貨與立曜公司，立曜公司乃另以
  超過系爭協議書約定之鋼筋單價，向志一公司購買六百五十二點一二公噸鋼筋，而
  多支付貨款二百三十一萬七千二百四十六元，乃向海光公司表示其多支付之貨款二
  百三十一萬七千二百四十六元，應由海光公司賠償，而主張抵銷上開貨款，僅支付
  其中一百六十五萬八千二百一十八元貨款與海光公司等情，為兩造所不爭執（見本
  院卷第一五四頁至第一五五頁），復有兩造不爭執其真正之系爭協議書、傳真訂購
  單、長春公司（大發廠）保全廠遷廠等工程使用鋼筋訂貨表、材料訂購合約書、工
  程合約書、立曜公司支付憑單（見原審卷第十一頁至第十二頁、第七十四頁至第七
  十六頁、第一八一頁至第二０六頁、第二一五頁至第二一九頁）、立曜公司估價單
  （見本院卷第三十頁至第三十五頁）等影本在卷足稽，堪信為真實。惟立曜公司以
  前開情詞置辯，是以本件爭點為：(一)上訴人立曜公司於九十一年十二月十日訂購系
  爭鋼筋，是否有違反系爭協議書第十一條訂立附約之約定？鋼品買賣業界有無應依
  工程進度訂貨之慣例，立曜公司有無違反該慣例而有權利濫用、違反誠實信用原則
  情事？上訴人海光公司有無給付其餘六七六‧二四公噸鋼筋之義務？(二)上訴人立曜
  公司於訂購系爭鋼筋後是否已與上訴人海光公司另行協議，而變更兩造之買賣鋼筋
  數量為四九四‧七六公噸？(三)上訴人海光公司未於九十一年十二月三十一日前給付
  六七六‧二四公噸鋼筋予立曜公司，立曜公司乃轉而向志一公司購買六五二‧一二
  公噸鋼筋，致較依系爭協議書約定之價格多支付二百三十一萬七千二百四十六元，
  是否係因海光公司違約不為給付所生之損害？又上訴人立曜公司得否以此金額抵銷
  積欠上訴人海光公司之貨款？(四)上訴人海光公司得否依情事變更原則，請求法院依
  職權增加上訴人立曜公司給付貨款，以與上訴人立曜公司之損害賠償債權抵銷？
四關於上訴人立曜公司於九十一年十二月十日訂購系爭鋼筋，是否有違反系爭協議書
  第十一條訂立附約之約定？鋼品買賣業界有無應依工程進度訂貨之慣例，立曜公司
  有無違反該慣例而有權利濫用、違反誠實信用原則情事？上訴人海光公司有無給付
  其餘六七六‧二四公噸鋼筋之義務？
(一)按民法第一百四十八條係規定行使權利，不得以損害他人為主要目的，若當事人行
  使權利，雖足使他人喪失利益，而茍非以損害他人為主要目的，即不在該條所定範
  圍之內，最高法院四十五年台上字第一０五號判例足資參照。
(二)經查：系爭協議書屬一年期之鋼筋買賣契約，兩造並於簽約時約定鋼筋之單價及總
  數量，惟尚未約定確實之交貨地點及各種規格之鋼筋數量（公噸），僅約定付款辦
  法採月結二次之方式，此外系爭協議書復約定各種規格之鋼筋需由上訴人立曜公司
  於交貨前十至十五天通知上訴人海光公司，以便其生產交貨；又第十一條雖約定「
  以此協議書條件為主合約，各工地依主合約再訂附約」等語，惟並無約定兩造須訂
  定附約後，上訴人立曜公司才能訂貨、上訴人海光公司才有出貨義務等情，有系爭
  協議書在卷足憑。再者，兩造於主合約（系爭協議書）訂立後，海光公司亦曾依立
  曜公司之訂購單出貨後再與立曜公司訂定附約或甚至有未訂立附約之情事，有立曜
  公司提出之海光公司客戶發票簽收單、發貨單等影本為證（見原審卷第三十六頁、
  第四十二頁、第四十七頁、第五十三頁、第五十七頁、第六十頁、第六十二頁至第
  六十七頁），並為海光公司所不爭。況且，海光公司於九十一年十二月十三日交付
  系爭鋼筋中之四九四‧七六公噸鋼筋，亦係本於兩造所訂系爭協議書，並未訂立書
  面附約。又立曜公司於九十一年十二月十日向海光公司訂購系爭鋼筋之數量及期間
  ，未逾兩造之主合約內容等情，亦為上訴人海光公司所不爭執（見本院卷第一五五
  頁），並有上訴人海光公司不爭執其真正之上開海光公司客戶發票簽收單、發貨單
  等影本在卷可憑。足認立曜公司於九十一年十二月十日向海光公司訂購系爭鋼筋，
  並未違反系爭協議書第十一條訂立附約之約定。上訴人海光公司依系爭協議書顯有
  依上訴人立曜公司之訂貨單出貨之義務。是以，上訴人海光公司主張：立曜公司未
  先與其訂立附約，其訂貨伊無給付義務，而先前伊雖曾未訂附約即出貨，係權宜措
  施云云，即不足採。
(三)又查：臺灣地區之營造工程業界於工程得標後，有先行訂購鋼筋之商業慣例，僅採
  購時機視各公司而定，並非一成不變等情，有兩造不爭執其真正之臺灣區營造工程
  工業同業公會九十二年四月二十五日台區營（92）強業字第二０三號函一份在卷可
  憑（見原審卷第一五０頁）。且證人即居間介紹兩造為鋼筋買賣之陳信成亦證稱：
  鋼筋業的買賣，得視買主使用情況及需要情況而定，並非有商業慣例等語（見原審
  卷第一五五頁）。足認鋼品買賣業界並無應依工程進度訂貨之慣例，系爭協議書亦
  無該項約定，因此上訴人立曜公司於前開時日向上訴人海光公司訂購系爭鋼筋，雖
  非「依工程進度」為之，但並未違反系爭協議書，更無違反上訴人海光公司所謂之
  「應依工程進度訂貨」之慣例。
(四)綜上所述，立曜公司於九十一年十二月十日訂購系爭鋼筋，既未違反系爭協議書第
  十一條之約定，且訂購鋼筋亦無所謂之「應依工程進度出貨」之商業慣例存在，雖
  於訂購系爭鋼筋時，鋼筋價格較諸訂約時已上漲，上訴人海光公司依系爭協議書內
  容出售系爭鋼筋，可能減少預期之利益，惟立曜公司係基於兩造已合法成立之系爭
  協議書，於系爭協議書約定之期限及數額內向上訴人海光公司訂購系爭鋼筋，自無
  權利濫用、違反誠實信用原則之情事，上訴人海光公司自有給付其餘六七六‧二四
  公噸系爭鋼筋之義務無訛。
五關於上訴人立曜公司於訂購系爭鋼筋後，是否已與上訴人海光公司另行協議，而變
  更兩造之買賣鋼筋數量為四九四‧七六公噸？經查：
  上訴人海光公司於接獲上訴人立曜公司訂購系爭鋼筋之通知後，不願出貨，乃由海
  光公司之副總經理林文昌邀第三人陳信成出面斡旋，經陳信成向兩造建議，因上訴
  人立曜公司急需鋼筋加工，請上訴人海光公司先出貨五百公噸鋼筋，其餘再協商，
  故兩造當時並非已達成變更系爭鋼筋數量之買賣一節，業據證人陳信成到庭證述明
  確（見原審卷第一五四頁至第一五五頁）。是以，上訴人海光公司主張兩造已變更
  系爭鋼筋之買賣契約為四九四‧七六公噸鋼筋云云，即不足採。
六關於上訴人海光公司未於九十一年十二月三十一日前給付六七六‧二四公噸鋼筋予
  立曜公司，立曜公司乃轉而向志一公司購買六五二‧一二公噸鋼筋，致較依系爭協
  議書約定之價格多支付二百三十一萬七千二百四十六元，是否係因海光公司違約不
  為給付所生之損害？又上訴人立曜公司得否以此金額抵銷積欠上訴人海光公司之貨
  款？
(一)按因可歸責於債務人之事由，致不完全給付者，債權人得依關於給付遲延或給付不
  能之規定行使其權利。又按債務人遲延者，債權人得請求其賠償因遲延而生之損害
  ，民法第二百二十七條第一項、第二百三十一條第一項均有明文。再按二人互負債
  務，而其給付種類相同，並均屆清償期者，各得以其債務，與他方之債務互為抵銷
  ，為民法第三百三十四條第一項前段所明定。
(二)經查：上訴人立曜公司向上訴人海光公司訂購系爭鋼筋，並指定於九十一年十二月
  底前送交長春大發廠，惟上訴人海光公司僅於九十一年十二月十三日交付四九四‧
  七六公噸鋼筋，迄九十一年十二月三十一日止，尚有七六七‧二四公噸鋼筋未給付
  ，且兩造並未達成協議變更系爭鋼筋買賣數量為四九四‧七六公噸一節，業如前述
  ，因上訴人立曜公司於九十一年十二月十日訂購時已指定確定期限，復於九十一年
  十二月十六日，即收受四九四‧七六公噸鋼筋後，再次催告上訴人海光公司依約交
  貨一節，有上訴人海光公司不爭執真正之上訴人立曜公司公務連絡單影本一份在卷
  可憑（見原審卷第六十九頁），上訴人海光公司既為不完全給付，且未於期限內交
  付七六七‧二四公噸鋼筋，揆諸上開說明，自須負遲延責任。
(三)又查：立曜公司於九十二年二月二十日以其不足部分之鋼筋，另以超過系爭協議書
  約定之鋼筋單價（每公噸七千六百元至七千九百元不等），即每公噸一萬一千元不
  等之價格向志一公司購買六百五十二點一二公噸鋼筋，而多支出二百三十一萬七千
  二百四十六元貨款等情，亦為上訴人海光公司所不爭執（見本院卷第一五五頁、第
  一六八頁），是以立曜公司主張其係因上訴人海光公司給付遲延，始向第三人志一
  公司購買相同之鋼筋，致受有該損害等語，即為可採。揆諸上開說明，立曜公司自
  得依民法第二百三十一條第一項之規定，請求上訴人海光公司賠償此損害。因兩造
  互負債務（一為貨款、一為遲延賠償款），給付種類相同，且因兩造均已向對方請
  求主張一節，有兩造不爭執其真正之律師函影本二份在卷可佐（見原審卷第十五頁
  至第十七頁），乃已屆清償期，上訴人立曜公司主張抵銷等語，應為可採。抵銷後
  海光公司即不得再向立曜公司請求其餘貨款二百三十一萬七千二百四十六元。
七關於上訴人海光公司得否依情事變更原則，請求法院依職權增加上訴人立曜公司給
  付貨款，以抵銷上訴人立曜公司之損害賠償款？
(一)按契約成立後，情事變更，非當時所得預料，而依其原有效果顯失公平者，當事人
  得聲請法院為增、減其給付或變更其他原有之效果，固為民法第二百二十七條之二
  第一項所明定。惟買賣標的物之價額起伏漲跌，於自由經濟市場乃屬正常，如非超
  出既往交易經驗甚多，尚難率予認定為交易雙方締約當時所不得預料者。再按現行
  民法第二百二十七條之二規定情事變更法則之適用前提之一，為債之關係未因清償
  或其他行為而歸於消滅，最高法院九十二年台上字第二一七一號判決亦可參照。
(二)上訴人海光公司於立曜公司依系爭協議書向其訂購系爭鋼筋時，起初拒絕給付，嗣
  經介紹人陳信成協調，始同意依系爭協議書之約定交付四九四‧七六公噸鋼筋予立
  曜公司，總價為三百九十七萬五千四百六十四元等情，已如前述，則海光公司交付
  四九四‧七六公噸鋼筋予立曜公司時，顯然是同意依系爭協議書所約定之價格出售
  予立曜公司，且海光公司交付四九四‧七六公噸鋼筋時，當時鋼筋之價格，海光公
  司知之甚詳，其仍願給付，並願按系爭協議書約定之價格計算價金，自無於事後，
  再請求增加價金給付之理。
(三)又查：臺灣地區營造工程物價指數中鋼筋項目自八十七年起至九十一年止之年平均
  分別為一一二‧二三、九九‧四一、一０一‧九五、一００、一一五‧九二，且以
  該五年內每月之鋼筋物價指數均未持平，而係漲跌互見一節，有行政院主計處所發
  布臺灣地區營造工程物價指數表鋼筋項目銜接表一份在卷可憑（見原審卷第一五一
  頁），上訴人海光公司為販售鋼筋業者，自無從委為不知上開歷年交易之變化。再
  者，依系爭協議書所載有期間（一年）及數量（上限五千公噸）之限制，顯係上訴
  人海光公司因交易經驗得知國內外鋼筋價格變化極快而預為限制。因此，系爭協議
  書成立後鋼筋價格雖有變動，尚難謂上訴人海光公司全然無法預料。至行政院公共
  工程委員會九十二年二月五日所發布之新聞稿表示，行政院公共工程委員會為因應
  鋼筋物料價格之上漲，有要求公共工程主辦機關，得合理調整工程承攬廠商之工程
  款之情形，有該新聞稿影本一紙在卷可憑（見原審卷第一四五頁）。惟該內容係指
  九十二年一、二月之鋼筋漲價情形，尚與本件交易時間無關，自不足作為參考。
(三)再查：上訴人立曜公司於九十一年十一月、十二月向長春公司承攬工程，於提出之
  估價單即以系爭協議書鋼筋單價加工後之價額估算一節，有上訴人海光公司不爭執
  其真正之估價單影本六紙在卷可參（見本院卷第三十頁至第三十五頁），觀諸當時
  二個月之鋼筋物價指數，並不比同年六月為高，反而是呈下跌情形，有上開台灣地
  區營造工程物價指數表鋼筋項目銜接表一份在卷可憑。且兩造於系爭協議書成立後
  ，即鋼筋物價指數開始上漲時，均有交易一節，亦有上訴人海光公司客戶訂單發貨
  明細表、發貨單等影本在卷可稽（見原審卷第八十八頁至第一四四頁），上訴人海
  光公司在此之前未曾主張前交易結果有何不公平之處，則上訴人立曜公司辯稱：伊
  因此依既往之鋼筋單價計算成本及利潤後，向第三人投標承攬工程，並無因情事變
  更獲得利益等語，應為可採。況且，上訴人立曜公司於九十二年一月十五日即以存
  證信函、九十二年二月二十七日再以律師函，向上訴人海光公司為上開損害賠償款
  與貨款抵銷之意思表示，海光公司於起訴前即已收受，有起訴狀、上開存證信函、
  律師函在卷可憑（見原審卷第四頁、第十三頁至第十四頁、第十七頁），又海光公
  司於九十二年四月二十四日提出民事準備書狀，主張依情事變更原則請求增加給付
  前，立曜公司於原審訴訟進行中即向海光公司清償抵銷後剩餘之貨款一百六十五萬
  八千二百十八元，海光公司乃減縮其訴之聲明一節，有上開民事準備書狀在卷可佐
  （見原審卷第七十七頁至第八十七頁），足認兩造間買賣系爭鋼筋之債之關係於海
  光公司主張依情事變更原則增加給付之前即已消滅，則揆諸上開說明，上訴人海光
  公司自不得主張情事變更原則，並就依系爭協議書計價、已出售之四九四‧七六公
  噸鋼筋部分，請求增加給付。
(四)再按除別有規定外，法院不得就當事人未聲明之事項為判決，民事訴訟法第三百八
  十八條定有明文。
(五)經查：上訴人海光公司原起訴請求上訴人立曜公司給付貨款三百九十七萬五千四百
  六十四元，係依系爭協議書約定之單價計算，嗣於原審審理中因上訴人立曜公司自
  行給付其中一百六十五萬八千二百十八元，乃減縮聲明為請求上訴人立曜公司給付
  貨款二百三十一萬七千二百四十六元，雖曾於準備書狀中表示依民法第二百二十七
  條之二第一項規定請法院依職權為增加貨款，惟並未為任何聲明一節，為上訴人海
  光公司所自承（見本院卷第一六八頁），復有民事起訴狀、九十二年四月二十二日
  之民事準備書狀各一份在卷可參（見原審卷第三頁至第十頁、第七十七頁至第八十
  七頁）。依上所述，上訴人立曜公司因上訴人海光公司遲延給付而受有二百三十一
  萬七千二百四十六元之損害，業已主張與上開積欠同額之貨款抵銷，本件亦無可適
  用情事變更原則之情事，原審判決竟於上訴人海光公司聲明之外，命上訴人立曜公
  司應再給付上訴人海光公司二十四萬四千八百三十九元，依上開說明，自有不當。
八綜上所述，上訴人海光公司本於買賣契約法律關係，請求上訴人立曜公司給付貨款
  二百三十一萬七千二百四十六元，及自起訴狀繕本送達之翌日即九十二年三月十四
  日起迄清償日止，按週年利率百分之五計算之利息，因上訴人立曜公司主張抵銷同
  額之遲延損害賠償，故上訴人海光公司之請求為無理由，不應准許，其假執行之聲
  請失所附麗，應併予駁回。原審就上訴人海光公司未聲明之部分，命上訴人立曜公
  司應為給付部分，為上訴人立曜公司敗訴之判決，尚有未洽，上訴意旨求予廢棄，
  為有理由，爰由本院予以廢棄如主文第一項所示。至於上訴人海光公司之請求不應
  准許部分，原審為上訴人海光公司敗訴之判決，並駁回其假執行之聲請，經核於法
  並無不合，上訴意旨求予廢棄改判，為無理由，應予駁回。
九據上論結，本件上訴人立曜公司之上訴為有理由，上訴人海光公司之上訴為無理由
  ，依民事訴訟法第四百五十條、第四百四十九條第一項、第七十八條，判決如主文
  。
中　　　華　　　民　　　國　　九十四　　年　　　一　　　月　　　五　　　日
                                      民事第三庭
                                          審判長法  官  張國彬
                                                法  官  徐文祥
                                                法  官  謝靜雯
正本係照原本作成。
如對本判決上訴，須於判決送達後二十日內向本院提出上訴狀，其未表明上訴理由者
，應於上訴後二十日內向本院提出上訴理由書（均須按他造當事人之人數附繕本）。
上訴時應提出委任律師或具有律師資格之人之委任狀，並依附註條文規定辦理。
中　　　華　　　民　　　國　　九十四　　年　　　一　　　月　　　五　　　日
                                                書記官  郭榮芳
附註:
民事訴訟法第四百六十六條之一：對於第二審判決上訴，上訴人應委任律師為訴訟代
理人，但上訴人或其法定代理人具有律師資格者，不在此限。
上訴人之配偶、三親等內之血親、二親等內之姻親，或上訴人為法人、中央或地方機
關時，其所屬專任人員具有律師資格並經法院認適當者，亦得為第三審訴訟代理人。
第一項但書及第二項情形，應於提起上訴或委任時釋明之。
